臺灣高等法院民事判決　　　　　　　　　　　　　　九十二年度上易字第九二四號
　　上　訴　人　甲○○
　　訴訟代理人　楊曉菁律師
　　被　上訴人　乙○○
　　訴訟代理人　蕭嘉甫律師
　　　　　　　　許文彬律師
右當事人間返還借款事件，上訴人對於中華民國九十二年七月二十四日臺灣臺北地方
法院九十二年度訴字二一○八第號判決提起上訴，經本院於九十三年三月十日言詞辯
論終結，本院判決如左：
    主      文
原判決廢棄。
被上訴人應給付上訴人新台幣壹佰伍拾萬元，及自民國九十二年五月二日起至清償日
止按，按年息百分之五計算之利息。
第一、二審訴訟費用由被上訴人負擔。
    事      實
甲、上訴人方面：
壹、聲明：
（一）原判決廢棄。
（二）被上訴人應給付上訴人新台幣（下同）一百五十萬元，及自起訴狀繕本送達翌
      日起至給付之日止，按年息百分之五計算之利息。
貳、陳述：除與原判決記載相同者，茲引用之外，補稱：
（一）被上訴人並無反證得否認消費借貸法律關係之存在，且其自承收受一百五十萬
      元，自應由被上訴人就收受該筆款項之法律原因負舉證責任。
（二）按不動產買賣經濟利益甚大，無人會為他人擔保盈虧，且伊亦同為受害人，損
      失並不亞於被上訴人，是被上訴人主張伊應負擔保責任，實為無理。
（三）被上訴人縱受有損害亦係其投資之盈虧，與本件借貸關係並非同一事件。
（四）按借貸關係並不以書面為要件，且被上訴人確有受領伊之匯款，倘本件非借貸
      關係，伊豈會於兩天內連同母親之退休金匯款予被上訴人？縱借貸關係不存在
      ，伊因匯款予被上訴人致其受有利益、伊受有損害，為給付型不當得利之給付
      目的自始不存在之無法律上原因，被上訴人負返還之責。
（五）伊告知被上訴人投資松山新城後，被上訴人均自行與訴外人林青樺聯繫，其所
      為投資匯款並未透過伊，伊不曾收取佣金。
參、證據：除援用原審所提立證方法外，補提松山新城事件新聞查詢、被上訴人匯款
    於松山新城詐欺案林青樺之明細及說明、上訴人受害證明、被上訴人於市調處之
    筆錄等為證，並聲請訊問證人李偉傑、陳淑芬、劉文絹；調閱臺灣臺北地方法院
    檢察署九十二年度偵字第四六一七號林青樺詐欺案件；函查被上訴人匯款至林青
    樺銀行帳戶之紀錄。
乙、被上訴人方面：
壹、聲明：上訴駁回。
貳、陳述：除與原判決記載相同者，茲引用之外，補稱：
（一）否認兩造間有消費借貸契約存在，証人陳淑芬、劉文絹之証言均不足採信。
（二）至上訴人另主張不當得利，自應就無法律上原因之事實負舉証之責。伊受領該
      一百五十萬元乃基於上訴人自願返還伊之投資款項，並非無法律上之原因。
參、證據：除援用原審所提立證方法外，補提電話通聯記錄、面談及電話之內容譯文
    、錄音帶為證。
    理      由
一、按原告於起訴後，如可任意將原訴變更或追加他訴，將使被告準備答辯不勝其煩
    ，故民事訴訟法第二百五十五條第一項規定，訴狀送達後，原告固不得將原訴變
    更或追加他訴，惟一般當事人於起訴時，如就訴之要素表明不夠周廷或有錯誤，
    而不能於程序中為訴之變更或追加，勢必另行起訴，與訴訟經濟之原則有違，因
    此如原告請求之基礎事實同一者，得為訴之變更或追加，民事訴訟法第二百五十
    五條第一項但書第二款定有明文，本件上訴人原係本於消費借貸之法律關係起訴
    請求被上訴人給付一百五十萬元及其法定遲延利息，嗣因被上訴人否認兩造間有
    消費借貸之關係，乃具狀表示追加不當得利之法律關係，備位聲明請求被上訴人
    給付該一百五十萬元，因其請求之基礎法律為同一，依民事訴訟法第二百五十五
    條第一項第二款規定，應予准許，核先敘明。
二、本件上訴人起訴主張：被上訴人於民國（下同）九十二年二月間因開設之補習班
    短期間需資金週轉，於同年月二十日向伊借貸一百五十萬元，並言明同年三月底
    前償還，伊乃於同年二月二十日及二十一日，分別匯款二十萬元、七十萬元及六
    十萬元予被上訴人，詎屆期被上訴人未依約返還，伊於九十二年四月十八日以存
    證信函催告被上訴人於文到三日內依約償還，仍未獲得清償，自得依民法第四百
    七十四條規定請求被上訴人返還。又因被上訴人否認兩造間有消費借貸之法律關
    係，惟伊確有交付一百五十萬元，被上訴人不否認收受，顯見被上訴人占有一百
    五十萬元係無法律上原因，故伊亦得依民法第一百七十九條前段給付型不當得利
    之規定請求被上訴人返還；再伊匯款予被上訴人係出於雙方消費借貸之合意，並
    基於消費借貸之債權行為意為匯款交付之物權行為，被上訴人否認有該消費借貸
    之意思表示並進而主張不存在，則支持該物權行為之債權行為顯係基於錯誤而作
    成，故伊依民法第八十八條第一項之規定，以本訴狀為撤銷該消費借貸之債權行
    為及移轉該金錢所有權此物權行為之意思表示，被上訴人自已無合法所有一百五
    十萬元之法律上原因，伊亦得依民法第一百七十九條後段之規定請求返還該金錢
    ，二者為選擇合併關係。為此依民法第四百七十四條規定，先位請求被上訴人返
    還一百五十萬元本息，另依民法第一百七十九條規定，備位請求被上訴人返還一
    百五十萬元本息等語。
三、被上訴人則以：否認兩造間存有借貸關係，係九十年三月間上訴人向伊促銷購買
    台北市政府國民住宅處改建「松山新村國宅」之配售權，伊遂以自己名義及褚秦
    瑋名義訂購台北市松山區○○○路一九０巷「二三號七樓」及「二九號十三樓」
    兩戶，總價款一百五十一萬元，並分別於九十年三月十二日、九十年三月二十三
    日、九十年四月十八日、九十年四月二十日各匯款三十萬元、三十五萬元、四十
    萬元、四十五萬五千元予上訴人指定之帳戶，並當面交付現金五千元，詎九十二
    年二月間上訴人告知該國宅買賣之事發生問題，無法交屋，經伊查訪後得知係詐
    欺案件，伊乃向上訴人質問並要求退款，上訴人即分別於九十二年二月二十日、
    二十一日匯款予伊，是系爭款項實為上訴人退還先前投資之金額。又上訴人主張
    給付自始欠缺目的而「無法律上之原因」，符合民法第一百七十九條前段規定，
    另主張本件給付目的原為「消費借貸」，因債權行為錯誤，依民法第八十八條第
    一項規定撤銷，亦符合民法第一百七十九條後段規定，二者為選擇合併之訴，惟
    上訴人既主張本件給付係無法律上原因，自應就無法律上之原因負舉証証明之責
    等語，資為抗辯。
四、兩造間是否存有消費借貸關係存在：
（一）按當事人主張有金錢借貸關係存在，須就其發生所須具備之特別要件即金錢之
      交付及借貸意思表示互相一致負舉証之責任，若僅証明有金錢之交付，未証明
      借貸意思表示互相一致者，尚不能認為有金錢借貸關係存在，最高法院八十一
      年度台上字第二三七二號判決著有明文。
（二）經查，上訴人所主張之事實，固據其提出匯款申請單三紙及存証信函一紙為証
      ，並舉証人劉文絹、陳淑芬到庭証明在卷。但查，証人劉文絹、陳淑芬在本院
      到庭之陳述主要係陳述訴外人林青樺退佣之事，至於被上訴人向上訴人借錢一
      事，陳淑芬係表示有聽到，劉文絹則稱係聽到被上訴人打電話向上訴人借錢等
      語（見本院卷第九一頁），均非親眼目睹或親自聽聞，其証言自不足採。至於
      被上訴人所提出之錄音及錄音譯文，遭上訴人否認，表示係非法錄音取得，被
      上訴人復無法舉証加以証明，應無証據能力，亦不足採。故上訴人雖舉証証明
      其有交付被上訴人金錢一百五十萬元之事實，惟其既不能証明兩造間就借貸之
      意思表示已達成意思合致，其主張兩造間有借貸之法律關係存在，即難認有據
      ，是其本於借貸關係請求被上訴人返還借款，即屬無據，不應准許。
五、上訴人是否受有不當得利，被上訴人可否基於不當得利請求返還：
（一）按「當事人主張有利己之事實，就其事實有舉証之責任，民事訴訟法第二百七
      十七條定有明文。又原告於起訴原因已有相當之証明，而被告於抗辯事實並無
      確實証明方法，僅以空言爭執者，當然認定其抗辯事實之非真正，而應為被告
      不利益之裁判，本院十八年上字第一六七九號著有判例可資參照。經由銀行以
      電匯金錢與他人，依現行銀行實務作業，匯款單據上不必載明匯款原因，自無
      從僅以電匯之事實証明匯款之原因，而本件上訴人前曾主張本件匯款新台幣一
      百零三萬元為被上訴人向伊之借款，訴請被上訴人返還，因無法舉証而受敗訴
      之判決，系爭匯款既非被上訴人向上訴人之借款，上訴人於本件主張系爭匯款
      並無法律上原因，應可認為已有相當之証明，參酌前述法條、判例，即應由被
      上訴人就所辯系爭匯款係上訴人借予陳志堅、伊僅提供伊之帳戶供上訴人使用
      等情負舉証責任，被上訴人才能免責。」最高法院八十七年度台上字第七三０
      號判決著有明文。
（二）本件上訴人主張被上訴人向伊借款一百五十萬元，訴請被上訴人返還，因無法
      舉証証明兩造間有借貸意思表示合致，難予採信，已如前述，惟揆之前揭判決
      要旨，上訴人主張系爭匯款無法律上之原因，應可認已有相當之証明，被上訴
      人既辯稱上訴人為賺取佣金而鼓吹伊投資購買松山新城，並表明願負返還投資
      款之擔保責任，伊受上訴人之鼓吹而投資購買松山新城，結果發生虧損，故伊
      受領之款項乃係上訴人履行其擔保責任云云，此部分既遭上訴人否認，自應就
      此有利事項負舉証証明之責。
（三）經查，九十二年二月松山新城發生福金公司林青樺詐騙事件之後，被上訴人至
      法務部調查局台北市調查處調制作筆錄時，已供稱經上訴人之介紹而知可以每
      坪十四萬八千元之價格購買權利金，獲得優先配住松山新城國宅之資格，權利
      金一百五十一萬元均交付林青樺，過戶權利金均係由林青樺辦理，並有上海商
      業儲蓄銀行匯出匯款申請書、中興商業銀行匯款回條聯、彰化銀行匯款回條聯
      影本共四紙為憑証，此業經本院調閱臺灣臺北地方法院檢察署九十二年度偵字
      第四六一七號林青樺詐欺案件查明（見本院卷第五一至五四頁及外放影印卷）
      ，堪認被上訴人係直接與林青樺交涉購買松山新城權利金之事。
（四）次依據負責處理松山新城被害人自救會事務之總召集人陳淑芬在本院所証稱「
      ．．．我找福金仲介公司林青樺幫忙找房屋，林青樺告訴我，因為松山國宅只
      能買到權利金，所以售價便宜，乙○○是自己直接找林青樺買屋，甲○○是透
      過陳亦傑購買的，弊案發生後我找到一份帳冊，才知道林青樺有告訴購買的承
      購戶，如果他能夠介紹朋友購買可以拿到五至十萬元不等的佣金，如果直接找
      林青樺購買的話就沒有佣金，大部分都是好朋友購買後發覺房價很便宜，所以
      都會介紹給同事、朋友購買，甲○○自己有購買，是陳亦傑介紹的，我從帳冊
      中可以看到陳亦傑有退佣金二十萬元，我公布帳冊並向有收取佣金的人說如果
      有拿別人佣金的話，最好是退回，就我從帳冊中看乙○○是向林青樺購買的，
      甲○○沒有收取乙○○的佣金，事後陳亦傑有將二十萬元的佣金還給甲○○．
      ．．，。乙○○原先是買小戶，後來林青樺告訴他，系爭房屋售價便宜，就算
      借錢購買也划得來，他可以幫忙將房屋賣出去，所以乙○○後來就將小屋換大
      屋又加購一間，共買了兩間房屋，中間林青樺也有收取房屋變更的手續費三萬
      元。」等語（見本院卷第八九、九十頁），亦足証被上訴人係直接向林青樺購
      買，上訴人並未收取到被上訴人之佣金屬實。
（五）又據証人劉文絹証稱「．．．我是透過林青樺的先生黃志忠去買的，我的鄰居
      看到我買的房屋便宜，也去購買，在房屋出了問題之後，他們就懷疑我有拿到
      佣金，事實上我是向黃志忠購買的，根本沒有拿到佣金，在帳冊上也沒有記載
      我領取佣金的事，為了這件事情我相當的困擾。．．．」等語（見本院卷第九
      十頁），再參以一般人之常情，看見別人購買到便宜物品，均會造成搶購風潮
      ，但在購買不動產之情形，因所需資金龐大，投資者不可能不經過自己之判斷
      ，在此情形下，尚難要求先購買之人負擔保之責，是被上訴人購買松山新城權
      利金一事，縱令係經由上訴人之介紹，但投資本身原即包含有風險存在，觀之
      被上訴人原先係訂購一棟房屋（訂金六十五萬五千），一個月後再追加一棟（
      訂金七十五萬五千），且順便將第一次所訂之房屋換成大房，顯然該項投資係
      經過被上訴人自己之評估，而且上訴人亦不可能對於被上訴人不斷增加資金之
      投資行作無限之擔保責任，此部分被上訴人之辯解，殊難採信。
（六）再按民法第一百七十九條不當得利之成立要件，須無法律上之原因而受利益，
      致他人受損害，且該受利益與受損害之間應有因果關係存在，查被上訴人因投
      資松山新城而匯款一百五十一萬元予林青樺，雖受有一百五十一萬元之損失，
      然此項損失乃係因林青樺受利益所致，與上訴人匯款無關，本件被上訴人所受
      一百五十萬元之利益乃係直接因上訴人匯款所生，則其受利益自與上訴人受損
      害兩者間具有相當因果關係。
（七）綜上所述，被上訴人之辯解不足採信，則上訴人本於不當得利之法律關係請求
      返還，即屬有據，應予准許。
六、從而，上訴人請求被上訴人返還一百五十萬元，及自起訴狀繕本送達翌日即九十
    二年五月二日（見原審卷第十四頁）起至清償日止按年息百分之五計算之利息，
    應予准許。原審所為上訴人敗訴之判決尚有未洽，上訴人上訴論旨指摘原判決不
    當，求予廢棄改判，為有理由。
七、本件事證已臻明確，兩造其餘攻擊防禦方法及其他未經援用之證據，經本院詳加
    審酌後認與判決結果不生影響，爰不一一論述，附此敘明。
據上論結，本件上訴為有理由，依民事訴訟法第四百五十條、第七十八條，判決如主
文。
中　　　華　　　民　　　國　　九十三　　年　　　三　　　月　　十七　　　日
                                民事第九庭
                                    審判長法  官  李  瓊  蔭
                                          法  官  楊  豐  卿
                                          法  官  張      蘭
正本係照原本作成。
不得上訴。
中　　　華　　　民　　　國　　九十三　　年　　　三　　　月　　 十八 　　日
　　　　　　　　　　　　　　　　　　　　　書記官  殷  丹  妮
